【裁判字號】    98,保險,34
【裁判日期】    981202
【裁判案由】    給付保險金
【裁判全文】
臺灣臺北地方法院民事判決              98年度保險字第34號
原      告    乙○○○○ ○○.
原      告    甲○○○○ ○○.
原      告    庚○○○○ ○○.
原      告    戊○○○○○○○.
原      告    己○○○○○○ .
原      告    丁○○○○○○ .
原      告    丙○○○○ ○○.
上七人共同
訴訟代理人    癸○○
被      告    第一產物保險股份有限公司
法定代理人    辛○○
訴訟代理人  壬○○
上列當事人間請求給付保險金事件，本院於民國98年11月18日言
詞辯論終結，判決如下：
    主  文
原告之訴駁回。
訴訟費用由原告負擔。
    事實及理由
一、原告主張：訴外人吉豐貨運股份有限公司（下稱吉豐公司）
    於民國95年間，以其所有車牌號碼927-GQ號之營業大貨車向
    被告第一產物保險股份有限公司（下稱被告公司）投保強制
    汽車責任保險（保單號碼：1005第0000000 號，保險期間自
    95年4月10日起至96年4月10日止，為期一年）。95年11月12
    日凌晨4 時許，訴外人即吉豐公司僱傭之駕駛李志文將上開
    營業大貨車違規逆向停在桃園縣平鎮市○○路88號新榮國小
    旁之外線車道，並佔據整個外線車道以進行卸貨作業，致原
    告之被繼承人即被害人羅安德（Robert Andrew Beet）斯時
    騎乘車牌號碼F7R-753 號重型機車行經該地時，因行車動線
    遭該營業大貨車阻絕而須進入左方內線車道方能穿越現場，
    被害人即於轉換車道時閃避不及，在撞上前揭營業大貨車後
    傷重不治身亡，是爰依強制汽車責任保險契約之法律關係，
    請求被告公司給付保險金。並聲明：（一）被告公司應給付
    原告新台幣（下同）150 萬元，及自95年11月12日起至清償
    日止，按週年利率百分之5 計算之利息；（二）請准供擔保
    宣告假執行。
二、被告公司則以：本件交通事故之發生原因實係羅安德於酒後
    （呼氣酒精濃度為1.16 mg/l） 騎乘機車所致，因羅安德酒
    後騎乘機車已構成故意犯罪行為，並與其死亡結果有直接因
    果關係，依強制汽車責任保險法第28條第1 項第1款及第2款
    之規定，被告公司不負保險給付責任等語資為抗辯。並聲明
    ：（一）原告之訴駁回；（二）如獲不利判決，願供擔保請
    准免假執行。
三、兩造不爭執事項：
（一）吉豐公司於95年間，以其所有車牌號碼927-GQ號營業大貨
      車向被告公司投保強制汽車責任保險（保單號碼：1005第
      0000 000號，保險期間自95年4月10日起至96年4月10日止
      ，為期一年）。
（二）吉豐公司所有之前揭營業大貨車於95年11月12日凌晨4 時
      許，由駕駛李志文在桃園縣平鎮市○○路88號新榮國小旁
      停車作業，並於後方16.3公尺設置安全椎標誌及開啟車頭
      大燈。
（三）斯時適有羅安德酒後（呼氣酒精濃度為1.16 mg/l） 騎乘
      車牌號碼F7R-753 號重型機車行經該地，因閃避不及，撞
      擊上開營業大貨車右側車頭後倒地，並因車禍所致頭部外
      傷而生外傷性休克死亡。
（四）原告乙○○○○ ○○○○○○ ○○○○、甲○○○○ ○○○○ ○○○○○○、庚○○○○ ○○
      ○○○ ○○○○○○○、戊○○○○○○○ ○○○○○○○○○、己○○○○○○ ○○○○○ ○○○
      ○、丁○○○○○○ ○○○○○ ○○○○、丙○○○○ ○○○○○○○ ○○○○等7人為被
      害人之繼承人。
四、兩造爭執事項：
（一）本件事故發生之原因為何？係吉豐公司之駕駛李志文停車
      不當或為羅安德酒後騎乘機車所致？
（二）如係因羅安德酒後騎乘機車發生本件事故，依強制汽車責
      任保險法第28條第1 項第1款及第2款，被告公司是否可據
      此不負賠償責任？
（三）吉豐公司與林凱慧於95年11月19日所簽訂之和解書效力為
      何？是否及於本件原告？如及，被告公司是否可因此依強
      制汽車責任保險法第31條第1項主張扣除保險金額？
五、得心證之理由：
（一）羅安德酒後騎乘機車已構成刑法第185條之3之犯罪行為。
   1、按服用酒類，不能安全駕駛動力交通工具而駕駛者，處 1
      年以下有期徒刑、拘役或3 萬元以下罰金；又按汽車駕駛
      人飲用酒類後，其吐氣所含酒精濃度超過每公升0.25毫克
      或血液中酒精濃度超過0.05﹪以上者，不得駕車，刑法第
      185條之3條及道路交通安全規則第114條第2款分別定有明
      文。而刑法第185條之3條規定之立法目的，在於嚇阻酒後
      駕車危害道路交通安全，以保障該行為人與第三人生命、
      財產安全，故所謂「不能安全駕駛」，係抽象危險犯，並
      不以發生具體危險為必要；且呼氣酒精濃度如已達每公升
      0.55毫克以上者，肇事率為一般正常人之10倍，堪認已達
      「不能安全駕駛」之標準，準此以觀，服用酒類致不能安
      全駕駛動力交通工具而駕駛者，即屬犯罪行為。
   2、經查，羅安德於車禍發生後經桃園壢新醫院之檢測，其血
      液中酒精濃度為每100毫升232.6毫克，換算呼氣濃度為每
      公升1.16毫克，有桃園縣政府警察局道路交通事故當事人
      酒精測定紀錄表一份在卷可稽（見桃園地檢署95年度相字
      第1841號卷第22頁），顯已超過上開呼氣酒精濃度每公升
      0.55毫克之標準，足認羅安德服用酒類後騎乘機車已達不
      能安全駕駛之程度，已構成刑法第185之3條之犯罪行為。
   3、又李志文將該營業大貨車違規逆向停在桃園縣平鎮市○○
      路88號新榮國小旁之外線車道，雖有於距離車輛16.3公尺
      處設置安全椎標誌及開啟車頭大燈，惟仍因佔據整個外線
      車道，影響車輛通行，與羅安德之死亡結果間存有因果關
      係等情，固經臺灣桃園地方法院檢察署檢察官以96年度偵
      字第2988號認具業務上之過失而為緩起訴處分；然另據訴
      外人即桃園縣政府警察局交通隊平鎮分隊警員陳國華所出
      具之職務報告所載，「一般車道由分向線到路邊邊線約在
      3.6至3.7公尺，該地點因被重新鋪設過柏油，所以沒有路
      邊邊線，該處從車道方向線到路邊為5.2 公尺，營大貨兩
      旁延伸出去之支架，是要穩住該車車身，怕該車吊重物時
      車輛不穩，因要延伸支架，所以該車無法緊靠路邊停車」
      （見上開相字卷第57頁），則該營業大貨車若須於同路段
      臨時停靠路旁卸貨，無論是否係違規逆向停放，均會因要
      延伸車旁支架以穩固車身，進而佔據整個外線車道，故此
      營業大貨車縱使遵循車輛行駛方向予以停放，對其會佔據
      該路段整個外線車道、影響車輛通行一事並不生影響。另
      自該局道路交通事故現場圖、調查報告表及照片黏貼紀錄
      表所示之事故現場照片可知（見上開相字卷第4頁至第6頁
      、第14頁至第20頁），肇事路段為4 線道，除該營業大貨
      車所佔據之外線道外，同向尚有內線道可供通行，駕駛李
      志文亦有於距離車輛16.3公尺處設置安全椎標誌及開啟車
      頭大燈提示該向來車，是本件事故發生之時間既為路上行
      駛車輛較為稀少之凌晨時段，當時外在環境又係天氣晴、
      夜間有照明、視距良好、無缺陷及障礙物之柏油道路，如
      羅安德未因飲酒達呼氣濃度為每公升1.16毫克之程度，以
      致降低其反應之速度與能力，當可於先前即看見該營業大
      貨車所為之安全椎標誌與車頭大燈，並得適時往內線車道
      切入繼續直行而不至於發生本件死亡事故；況訴外人即原
      告斯時之訴訟代理人林凱慧於與吉豐公司及李志文95年11
      月19日之和解書上，即承認李志文有依法設置周圍之安全
      維護措施，係因羅安德未注意車前狀況撞擊該營業大貨車
      肇事致死，於95年12月11日臺灣桃園地方法院檢察署檢察
      官訊問時，亦表明本件事故係羅安德酒駕所致（見上開相
      字卷第51頁、第54頁）。從而，羅安德酒後騎乘機車之行
      為當為本件事故發生之原因之一，且已構成刑法上之犯罪
      行為；至李志文有無過失，或過失輕重比例為何等情與本
      案之判斷並不生影響。
（二）因羅安德酒後騎乘機車致發生本件事故，依強制汽車責任
      保險法第28條第1項第2款，被告公司可據此不負賠償責任
      。
   1、按受害人有從事犯罪行為，致被保險汽車發生汽車交通事
      故者，保險人不負保險給付責任，強制汽車責任保險法第
      28條第1項第2款定有明文。又該款規範之意旨，在於限制
      被害人因犯罪行為使保險事故發生而獲取不當之利益，且
      保障保險人於事前評估、控制風險範圍而給付保險金之能
      力。再者，酒醉駕駛動力交通工具之高危險行為，無異等
      同於被害人之自殺自殘行為，如被害人飲酒後騎乘機車，
      其吐氣或血液中所含酒精成分濃度高於道路交通法令規定
      標準，應足以認定被害人有故意或重大過失將自己置於極
      易致傷或死亡之高危險環境中，若就此情形仍由保險人負
      擔給付保險金之義務，不但易使被害人獲取不當利益，且
      亦逾保險人所願承擔之合理風險範圍。是以，強制汽車責
      任保險法第28條第1項第2款規定所謂「因犯罪行為所致」
      ，並不僅限於反社會性之犯罪行為，應由被保險人是否獲
      取不當得利、及影響保險人控制風險之範圍而予以認定。
   2、查羅安德酒後騎乘機車之行為已構成刑法第185之3條之犯
      罪行為，並為本件事故發生之主要原因，有如前述，是依
      前揭法條之規範意旨，被告公司以此為由拒絕給付死亡保
      險金，自有理由。
（三）被告公司既可以強制汽車責任保險法第28條第1項第2款為
      由不負給付保險金之責任，則上開爭點（三）便無再行審
      酌之必要，併予敘明。
六、綜上所述，羅安德酒後騎乘機車之行為已構成強制汽車責任
    保險法第28條第1項第2款所定從事犯罪行為之要件，被告公
    司拒絕給付原告保險金，即屬有據。從而原告請求被告公司
    給付保險金150 萬元，及自95年11月12日起至清償日止，按
    週年利率百分之5 計算之利息，為無理由，應予駁回。原告
    之訴既經駁回，其假執行之聲請已失所附麗，應併駁回之。
七、本件事證已臻明確，兩造其餘攻擊防禦方法與判決之結果不
    生影響，爰不另贅述，附此敘明。
八、據上論結，本件原告之訴為無理由，依民事訴訟法第78條，
    判決如主文。
中    華    民    國    98    年    12    月     2    日
                民事第二庭  審判長法  官  張松鈞
                                  法  官  李家慧
                                  法  官  羅郁婷
以上正本係照原本作成。
如對本判決上訴，須於判決送達後20日內向本院提出上訴狀。
中    華    民    國    98    年    12    月    3     日
                              書  記  官  楊婷雅

司法院資訊處製作；財團法人民間司法改革基金會備份。
